【裁判字號】    98,台上,3566
【裁判日期】    980625
【裁判案由】    違反醫師法
【裁判全文】
最高法院刑事判決            九十八年度台上字第三五六六號
上  訴  人  甲  ○
選任辯護人  陳英鳳律師
上列上訴人因違反醫師法案件，不服台灣高等法院中華民國九十
五年六月二十二日第二審判決（九十五年度上訴字第一三０六號
，起訴案號：台灣台北地方法院檢察署九十三年度偵續字第一九
七號），提起上訴，本院判決如下：
    主  文
上訴駁回。
    理  由
按刑事訴訟法第三百七十七條規定，上訴於第三審法院，非以判
決違背法令為理由，不得為之。是提起第三審上訴，應以原判決
違背法令為理由，係屬法定要件。如果上訴理由書狀並未依據卷
內訴訟資料，具體指摘原判決不適用何種法則或如何適用不當，
或所指摘原判決違法情事，顯與法律規定得為第三審上訴理由之
違法情形，不相適合時，均應認其上訴為違背法律上之程式，予
以駁回。本件原審經審理結果，認為上訴人甲○違反醫師法之犯
行明確，因而維持第一審論上訴人以未取得合法醫師資格，擅自
執行醫療業務罪，處有期徒刑拾月之判決，駁回上訴人在第二審
之上訴。已詳敘其調查、取捨證據之結果及憑以認定犯罪事實之
心證理由。並就上訴人否認犯行之供詞及其所辯各語認非可採，
詳加論述指駁。從形式上觀察，原判決尚無足以影響判決結果之
違法情形存在。上訴意旨略稱：（一）原判決就上訴人所提出，
有利於上訴人之行政院衛生署（下稱衛生署）民國九十五年五月
十八日衛署醫字第０九五０二０一０二號函，既不採納，又未說
明不採之理由，有判決不備理由之違法。（二）原判決就以下所
述均有判決不載理由之違誤：(1)上訴人所述整脊之定義，原審既
不予採納，又未說明不採之理由。(2)卷附衛生署醫療鑑定報告僅
以上訴人之名片即判定上訴人有整脊之企圖，認上訴人告知張微
婷身體不正即為診斷，並將手療法（CHIROPRACTIC）誤為整脊，
及將諮詢紀錄表之記載認係形同問診，上訴人均已提出有利之辯
解，原判決既不採信，亦未說明其理由。(3)原判決僅引述張微婷
所提出錄音內容，即認上訴人從事侵入性之治療行為，然衛生署
鑑定報告，並未認上訴人所為屬侵入性治療行為。且證人即醫師
郭嘯天亦明確證述：拍打、壓頸椎等方式，不算整脊等語。原判
決既未說明侵入性治療之定義，亦未敘明認定上訴人所為，何以
係侵入性治療行為之理由。（三）上訴人對張微婷及其妹張立凡
所為舒緩肌肉之行為，何項方法具有侵入性，原判判決未予論述
，僅以張微婷之片面指訴為據，自屬違背法令。（四）原判決所
引用整脊之定義，既以不同症狀，應有不同處理方法，而上訴人
對任何客人，不論症狀均採相同之趴著按壓、空手拍打方式處理
，竟認係整脊。又如認施行肌肉舒緩及放鬆，即係整脊，則坊間
所有以放鬆肌肉為目的之按摩、推拿將全部違反醫師法，原判決
所援引之茍亞博（迺彥）所著「整脊醫學CHIROPRACTIC MANIPUL
ATIVE MEDICINE」一書，其第七十八頁亦載明：整脊與舒緩為不
同之處理方式等語。則原判決未區分舒緩、整脊之不同，將上訴
人所為類似舒緩之行為，認定為整脊，有判決理由矛盾之違法。
（五）「整體觀念」及「辯證論治」為中醫標準之診斷與治療行
為，原判決誤引書籍認上訴人須有此作為，方屬非醫療行為。其
以上訴人未按「整體觀念」及「辯證論治」方法為推拿，因認上
訴人違反醫師法，有證據上理由矛盾之違法。（六）原判決理由
貳、三之(三)就上訴人所言不足採信部分，援引苟亞博（迺彥）所
著前揭「整脊醫學」一書為據，而為不利於上訴人之判斷。惟原
審就該文書未於審判期日，向上訴人宣讀或告以要旨，其所踐行
之訴訟程序，即有違誤等語。惟查：（一）所謂對於被告有利之
證據不予採納者，應說明其理由，係指該項證據倘予採納，能予
推翻原判決所確認之事實，而得據以為有利於被告之認定者而言
。如非此項有利於被告之證據，縱未於判決內說明其不足採納之
理由，因本不屬於上開範圍，雖其訴訟程序有所違誤，但仍應受
刑事訴訟法第三百八十條之限制，不得據以為第三審上訴之適法
理由。原判決既已論敘說明上訴人所辯：上訴人對張微婷、張立
凡僅係施以傳統習用之推拿方式，即以傳統經絡學原理所為推拿
云云，與事實不符，不足採信之理由，雖未另就上訴人於原審提
出之衛生署於九十五年五月十八日以衛署醫字第０九五０二０一
０二號函（影本），所載：「辯證論治」及「整體觀念」乃屬中
醫診斷方法，未具中醫師資格者，不得為之等內容（見原審卷第
五八、五九頁），特別加以說明，但此單純訴訟程序上之簡略，
並非理由不備，對判決本旨不生任何影響，自不得執為上訴第三
審之合法理由。（二）採證認事、取捨證據及證據證明力之判斷
，乃事實審法院之職權，苟其採證認事之論斷無違證據法則，即
不容任意指為違法。原判決認定上訴人有其事實欄所載對張立凡
、張微婷施以整脊之醫療行為，擅自執行醫療業務之犯行，係依
憑上訴人之部分陳述（坦承：伊未取得合法醫師資格，及伊有為
張微婷、張立凡推拿〈原判決認定係整脊，不採其所為推拿之辯
解〉，每次收費新台幣一千元之事實），證人即告發人張微婷（
指證上訴人對伊施以整脊治療之經過）、證人張立凡（證陳伊腰
酸背痛、手麻酸、腳背痛，身體不舒服即至上訴人處，伊有帶張
微婷到上訴人處看左肩痛等情），證人即張立凡之夫李建蓮（證
述伊陪同張立凡至上訴人處之經過）、證人即中醫師郭嘯天（證
陳關於整脊治療之詳情）等人之證言，並參酌上訴人之名片、張
微婷所提出上訴人於九十一年十二月初與張微婷等人交談之錄音
譯文資料、諮詢紀錄表、衛生署九十三年九月十六日衛署醫字第
０九三００三０四一六號函影本（記載「整脊」係為對脊椎之矯
治，已逾越該署所公告不列入醫療管理之範圍，應受醫師法第二
十八條約束之旨）等證據資料，而為論斷。並以上訴人否認違反
醫師法，辯稱：伊係在處理客人肌肉力之問題，伊只是推拿，並
非整脊。諮詢紀錄表上面並沒有伊字跡，伊是對張微婷說站得歪
歪的，並非說身體不正，事實上伊並沒有對張微婷為診斷動作，
亦無任何整脊行為，只有推拿，將其肩膀跟臀部之肌肉放鬆，張
立凡部分，伊只將其肌肉放鬆云云，為卸責之詞，不足採信。且
敘明：(1)依上訴人交付張微婷之名片上，記載代表整脊醫學之「
CHIROPRACTIC」英文字，並將其工作處所取名為「甲○骨盤脊骨
矯正專科」、「大士骨盆脊骨矯治專科」，足見上訴人乃藉此強
調整脊及骨盤脊骨之矯正，益證其所為，確為整脊行為無疑。(2)
張微婷、張立凡前往上訴人處均有填寫「諮詢紀錄表」，觀之該
表格之欄位，除有姓名、性別、生日、填表日、住址、電話等基
本資料外，尚有「自述症狀」、「治療歷程」等欄位，佐以上訴
人在為整脊行為前，必先確立病源與病區，而施以各種方法之檢
查，並確認該二人有無不得為整脊矯正之禁忌，且上訴人亦曾對
張微婷告以因其骨盆不正，才導致脊椎側彎等語，則上訴人確有
對其二人為診斷行為。上訴人於診斷後，進而先對其二人之臀部
附近推按壓，嗣後再按壓頸椎附近，則上訴人確有對其二人為整
脊處置行為，上訴人所為確屬醫療行為至明。(3)上訴人徒以一般
英文辭典對於「CHIROPRACTIC」單字之解釋，否認該單字非代表
「整脊」云云，如何不足採各等情。俱依卷證逐一說明審認、論
駁綦詳。其推理論斷衡諸經驗及論理等證據法則皆無違背，亦無
上訴意旨所指判決不備理由之違法情形，就此指摘，要非上訴第
三審之適法理由。（三）原判決理由業已說明，依證人郭嘯天於
原審證稱：整脊是屬於侵入性行為，整脊的作法係關節的扭轉、
要很深入的按壓行為。又要深入的技巧，必須受過專業訓練，要
醫師才能進行。又如脊椎的改變，如果沒有就算推拿等。一般是
病人躺在床上，先仰躺再俯臥，再作背面的測試，測試脊椎，先
診斷之後再判斷。整脊時，會發出「喀喀」聲，這非常危險，所
以規定要醫師才能做。之後就用手或手肘或腳或膝蓋為一般的推
拿，那力量要很大，所以也是有危險性等語。足見整脊是屬於侵
入性之醫療行為，若有用手或手肘或腳或膝蓋為較大力氣之推拿
，對於關節部分為扭轉或深入之按壓行為，即屬整脊行為。參酌
張微婷所提出之錄音譯文資料，該對話內容，上訴人提及與推拿
完全不相干之「但是在轉的時候，我必須往這個方向去轉，現在
是往這個方向去轉，讓它這樣子回來，現在標準是這個樣子，現
在Ｘ光片是這個樣子，所以她站起來的時候會這樣子歪」、「她
的屁股偏一邊」、「你跑掉一點，你下次來的時候，我再把你擺
回去」等語。顯已含有如證人郭嘯天所稱之侵入性治療行為等由
甚詳（見原判決第一七頁，理由貳、三之(三)、5 及(四)）。上訴意
旨指原判決就侵入性治療部分未加說明，及僅憑張微婷之指訴而
為認定，核係未依卷內訴訟資料，所為之指摘，尤非上訴第三審
之適法理由。（四）原判決理由載述張微婷乃因脖子僵硬、左肩
筋緊、左手無法用力、左手筋酸麻、左胸痛、左後肩頰（胛）骨
每天痛，偶爾會有左腳麻及左邊骨盆腔抽痛及後腰酸痛等症狀，
始至上訴人處，有張微婷所填寫之諮詢紀錄表在卷可稽，而張立
凡則係因腰酸背痛、手麻酸、腳背痛，自八十九年八月十五日生
產後即全身疼痛，猶如螞蟻在咬，坐立難安等症狀，才至上訴人
處，張微婷、張立凡之症狀可謂不盡相同，然依上訴人所述，即
對該二人施以臀部、肩膀等區域肌肉之推拿，使其二人全身肌肉
能放鬆，改善身體循環，其所處置之部位，豈有只侷限在臀部、
肩膀等區域，而未依十二經脈之分布施以推拿之理？因認上訴人
所辯稱其為張微婷、張立凡所為僅係以傳統經絡學原理所為之推
拿行為云云，顯與事實不符，不足採信。又整脊醫學中，除檢查
病源外，尚要求對病區之肌肉、韌帶做舒緩，如果病區在關節附
近，則該關節和其軟組織亦要舒緩，手法過程包括按揉、舒展、
扣打、深部搓揉、持續按壓，以及指捏等。其目的在使肌肉裡之
微血管暢通，神經得到刺激，進而使僵硬或痙攣之肌肉恢復正常
功能。上訴人辯以：伊對張微婷並未以手肘深度指壓脊椎間隙，
更未發出「喀喀」聲響，而其在為張微婷、張立凡施作時，並未
有前開聲響，且無對張微婷扭轉骨頭、或碰觸脊椎部位等情，而
否認係整脊行為，亦無足取。所述並無牴觸，核無上訴意旨所指
判決理由矛盾之違法情形。至其說明推拿，需視病人各種不同症
狀，先施以檢查，掌握常用之穴位，選用不同手法，且不同症狀
有不同之操作手法等情時，使用中醫診斷方法之「辯證論治」「
整體觀念」等詞，用語稍欠周妥，然除去有瑕疵之該部分論述，
於認定上訴人所為係整脊醫療行為之判決結果，不生影響，仍不
得據為上訴第三審之合法理由。（五）原判決理由貳、三之(三)說
明上訴人所辯「CHIROPRACTIC」一字並非「整脊」，何以不足採
取，固援引苟亞博（迺彥）所著前揭「整脊醫學」一書之部分內
容為據。然上訴人於原審九十五年六月八日上午審判時，已就第
一審判決參考該書，認定其所為係整脊之醫療行為，主張該書第
七十八頁亦說明其所為係舒緩之動作，而非整脊等語，有該次審
判筆錄可稽（見原審卷第六七頁）。上訴人既就前揭書籍之該部
分內容已充分瞭解，並據以引用為對自己有利之辯解，為完足之
辯論，則是否再予宣讀或告以要旨，實無關重要，故即令未在審
判期日予以宣讀或告以要旨，依刑事訴訟法第三百八十條之規定
，於判決顯然不生影響，與應於審判期日調查之證據而未予調查
之情形不合，仍不得執為上訴第三審之適法理由。（六）其餘上
訴意旨，經核係置原判決所為明白論斷於不顧，仍持已為原判決
指駁之陳詞再事爭辯，及對於事實審法院取捨證據與自由判斷證
據證明力之職權行使，徒以自己之說詞，任意指摘，難認已符合
首揭法定之第三審上訴要件。其上訴違背法律上之程式，應予駁
回。
據上論結，應依刑事訴訟法第三百九十五條前段，判決如主文。
中    華    民    國  九十八  年    六    月  二十五  日
                      最高法院刑事第九庭
                          審判長法官  邵  燕  玲
                                法官  李  伯  道
                                法官  孫  增  同
                                法官  李  英  勇
                                法官  林  俊  益
      本件正本證明與原本無異
                                      書  記  官
中    華    民    國  九十八  年    六    月   三十   日
                                                     m


司法院資訊處製作；財團法人民間司法改革基金會備份。
